臺灣士林地方法院民事簡易判決
110年度士簡字第1383號
原      告
即反訴被告  余立平
訴訟代理人  曾海光律師
被      告
即反訴原告  高本宗
訴訟代理人  洪誌聖律師
上列當事人間請求拆屋還地等事件，本院於民國111年5月5日言
詞辯論終結，判決如下：
    主  文
被告應將如附圖所示之甲部分建物拆除，將占用部分土地返還原
告，並自民國一一○年七月十一日起至返還上開土地之日止，按
月給付原告新臺幣陸佰肆拾元。
被告應給付原告新臺幣壹仟伍佰參拾陸元，及自民國一一○年七
月十一日起至清償日止，按週年利率百分之五計算之利息。
原告其餘之訴駁回。
訴訟費用新臺幣壹萬壹仟伍佰貳拾伍元由被告負擔。
本訴判決原告勝訴部分得假執行。但被告如以新臺幣伍拾玖萬玖
仟玖佰元預供擔保，得免為假執行。
原告其餘假執行之聲請駁回。
反訴確認兩造所有之新北市○○區○○段○○○○地號土地、同段六五四
地號土地之界址，為如附圖所示之A、B連線。
訴訟費用新臺幣肆萬肆仟參佰參拾伍元，由反訴原告負擔。
    事實及理由要領
壹、本訴部分：
一、按訴狀送達後，原告不得將原訴變更或追加他訴。但請求之
    基礎事實同一者、擴張或減縮應受判決事項之聲明者，不在
    此限。民事訴訟法第255條第1項第2款、第3款定有明文。原
    告聲明變更如下所述，合於上開規定，應予准許。　　
二、原告主張：原告於民國110年3月間取得新北市○○區○○段0000
    地號土地（權利範圍全部，下稱系爭土地）所有權後，始知
    被告所有門牌號碼新北市○○區○○路00號房屋（下稱系爭房屋
    ）自其二樓後方往上拓出至四樓違建建物，越界占用系爭土
    地之上方如附圖所示之甲部分，占用面積為8.57平方公尺，
    被告未經原告同意占用系爭土地，應屬無權占有，被告應將
    系爭土地上之系爭違建拆除，並返還系爭土地予原告。又被
    告無權占有系爭土地，位處淡水鬧區，受有相當於租金之利
    益，依土地法第97條、第105條之規定，被告獲得相當於租
    金之利益為每月883元，原告請求自106年5月19日起至110年
    5月19日止計60個月共5萬2,980元，乃依所有權及不當得利
    之法律關係，提起本件訴訟等語，並聲明求為判決：㈠被告
    應將如附圖所示之甲部分建物拆除，將系爭土地返還原告，
    並自起訴狀繕本送達翌日起至返還系爭土地之日止，按月給
    付原告883元；㈡被告應給付原告5萬2,980元，及自起訴狀繕
    本送達翌日起按週年利率5％計算之利息，且願供擔保請准宣
    告假執行。　　
三、被告則以：如系爭違建確有占用系爭土地，考量系爭違建係
    占用系爭土地上一定空間範圍，未實際占用土地，且占用面
    積微小，該處亦係道路，即使拆除，原告亦無法轉做其他用
    途，對原告而言並無實益，原告所受利益與被告所受損害相
    較，於客觀上顯不相當，原告之請求有權利濫用之情，請法
    院依民法第148條、第796條之1規定斟酌免除拆除其全部，
    被告願支付使用償金或購買越界部分土地及因此形成之畸零
    地；又原告不當得利之請求應自取得系爭土地所有權起算，
    且應以申報地價2%計算等語，資為抗辯，並聲明求為判決駁
    回原告之訴，如受不利判決，願供擔保請准宣告免為假執行
    。
四、本院得心證之理由
　　本件原告主張其為系爭土地之所有權人，被告為系爭房屋之
    所有權人之事實，已據其提出土地登記第一類謄本、現場照
    片、地籍圖騰本等件為證，且為被告所不爭執，堪信為真。
    惟原告主張被告應拆屋還地及給付相當於租金之不當得利乙
    情，則為兩造所爭執，被告並以上開情詞置辯，茲審認如下
    ：
(一)按土地所有權，除法令有限制外，於其行使有利益之範圍內
    ，及於土地之上下。所有人對於無權占有或侵奪其所有物者
    ，得請求返還之。對於妨害其所有權者，得請求除去之。民
    法第773條前段、第767條第1項前段、中段分別定有明文。
    無法律上之原因而受有利益，致他人受有損害者，應返還其
    利益；雖有法律上之原因，而其後已不存在者，亦同。民法
    第179條亦有明文。又依不當得利之法則請求返還不當得利
    ，以無法律上之原因而受有利益，致他人受有損害為要件，
    故其得請求返還之範圍，應以對方所受之利益為度，非以請
    求人所受損害若干為準，無權占有他人土地，可能獲得相當
    於租金之利益，為社會通常之觀念，故如無權占有他人之房
    屋，加害人應返還之不當得利之範圍，為相當於租金之利益
    （最高法院61年台上字第1695號判例、97年度台上字第294 
    號判決意旨參照）。次按城市地方房屋之租金，以不超過土
    地及其建築物申報總價週年利率10％為限，土地法第97條第1
    項定有明文。而依土地法施行法第25條之規定，土地法第97
    條規定之土地價額係指法定地價而言，再依土地法第148 條
    之規定，土地所有權人依土地法所申報之地價為法定地價；
    另依土地法第105條之規定，同法第97條之規定，於租用基
    地建築房屋準用之。是城市地方建築基地之租金亦應以土地
    申報地價週年利率10％為上限。又土地所有權人未於公告期
    間申報地價者，以公告地價80％為其申報地價，平均地權條
    例第16條亦有明文。惟基地租金之數額，除以基地申報地價
    為基礎外，尚須斟酌基地之位置，工商業繁榮之程度，承租
    人利用基地之經濟價值及所受利益等項，並與鄰地租金相比
    較，以為決定，並非必達申報總地價週年利率10％最高額（
    最高法院68年台上字第3071號判例參照）。
(二)經查，原告所有之系爭土地，與被告所有之系爭房屋坐落之
    同段654地號土地，其界線為如附圖之A-B連線，此部分詳見
    本判決關於反訴部分之論據。以此為前提，系爭房屋占用系
    爭土地之上方空間，面積為8.57平方公尺如附圖之甲部分所
    示，有本院到場履勘後委由內政部國土測繪中心鑑定後製作
    如附圖所示之鑑定圖附卷可稽，是原告本於上開法律規定，
    請求被告拆屋還地及給付不當得利金額，即屬有據。
(三)再查，關於不當得利金額之計算，原告於110年3月8日起登
    記為系爭土地所有權人，有土地登記第一類謄本存卷可參，
    故其所得請求之不當得利金額應自此起算至原告所請求之11
    0年5月19日止。而系爭土地於109年間起之申報地價為每平
    方公尺1萬1,200元，此有卷附之土地登記第一類謄本、土地
    建物查詢資料可憑。又本院衡酌系爭土地所在土地之位置、
    利用狀況、交通便利與繁榮程度、使用經濟效用等項，認原
    告請求相當於租金之不當得利，應按申報地價週年利率8％計
    算，較為允當，是原告得向被告請求之金額為每月640元（
    計算式：1萬1,200元×8.57平方公尺×8％÷12＝640，小數點以
    下四捨五入）。又自110年3月8日起至110年5月19日止計2月
    又12日之金額為1,536元（計算式：(640×2)＋(640×12/30)＝1
    ,536，小數點以下四捨五入），原告逾此範圍之請求，即屬
    無據。
(四)至被告雖以上開情詞置辯，惟按土地所有人建築房屋非因故
    意或重大過失逾越地界者，鄰地所有人如知其越界而不即提
    出異議，不得請求移去或變更其房屋。土地所有人建築房屋
    逾越地界，鄰地所有人請求移去或變更時，法院得斟酌公共
    利益及當事人利益，免為全部或一部之移去或變更。但土地
    所有人故意逾越地界者，不適用之。民法第796條第1項前段
    、第796條之1第1項定有明文。茲查，系爭建物依照片與如
    附圖所示，其1樓牆面與兩造土地界址完全相符，顯見起建
    之初即知界址之所在，然其後乃自2樓起外突加蓋，而占有
    系爭土地之上方空間，顯為故意所為之，不符上開條文免為
    移去或變更規定，原告之請求亦難認有違民法誠信原則。
五、從而，原告依上開法律關係，訴請：㈠被告應將如附圖所示
    之甲部分建物拆除，將占用部分土地返還原告，並自起訴狀
    繕本寄存送達生效之翌日即110年7月11日（見本院卷第19頁
    ）起至返還系爭土地之日止，按月給付原告640元；㈡被告應
    給付原告1,536元，及自起訴狀繕本寄存送達生效之翌日即1
    10年7月11日起至清償日止，按週年利率5％計算之利息，為
    有理由，應予准許，逾此範圍之請求，為無理由，應予駁回
    ，此部分假執行之聲請，失所附麗，併予駁回。
六、本件原告勝訴部分，係就民事訴訟法第427條第1項訴訟適用
     簡易程序所為被告敗訴之判決，依同法第389條第1項第3款
    之規定，應依職權宣告假執行，原告之聲請不另准駁，但被
    告聲明願供擔保，請准免為假執行，尚無不合，爰諭知相當
    擔保金准許之。並依職權確定訴訟費用為1萬1,525元（第一
    審裁判費6,500及淡水地政測量規費5,025元）由被告負擔。
貳、反訴部分：
一、按被告於言詞辯論終結前，得在本訴繫屬之法院，對於原告
    及就訴訟標的必須合一確定之人提起反訴；反訴之標的，如
    專屬他法院管轄，或與本訴之標的及其防禦方法不相牽連者
    ，不得提起。民事訴訟法第259條、第260條第1項分別定有
    明文。所謂反訴之標的與本訴之標的及其防禦方法有牽連關
    係者，乃指反訴標的之法律關係與本訴標的之法律關係兩者
    之間，或反訴標的之法律關係與本訴被告作為防禦方法所主
    張之法律關係兩者之間，有牽連關係而言。本件本訴原告訴
    請被告拆除系爭違建返還系爭土地，而本訴被告即反訴原告
    則提起反訴請求確認系爭土地與新北市○○區○○段000地號土
    地（下稱654地號土地）間之界址，則其反訴之訴訟標的與
    本訴之標的相牽連，依上規定，自無不合，其反訴即應准許
    。
二、反訴原告主張：系爭房屋坐落之654地號土地與系爭土地間
    之界址，應以國土測繪中心111年4月1日鑑定圖（下稱系爭
    鑑定圖）所示之C-D綠色虛線即現場之地磚為界，而非以A-B
    之建物牆面為界，本件土地使用現況與地籍圖明顯不符，有
    向左平行橫向偏移之情，且周遭土地使用情形亦係以系爭鑑
    定圖所示之C-D綠色虛線為界，倘以牆面為界，將造成周遭
    土地使用皆有越界占用系爭土地之結果，乃依法提起本件反
    訴等語，並聲明求為判決確認兩造所有之上開土地之界址。
三、反訴被告則以：系爭鑑定圖已明確指出界線非C-D綠色虛線
    ，反訴原告主張無理由等語，資為抗辯，並聲明求為判決駁
    回反訴原告之訴。
四、本院得心證之理由
(一)按所謂定不動產界線之訴訟，指不動產之經界不明，就經界
    有爭執，而求定其界線所在之訴訟而言（最高法院30年抗字
    第177號判例參照）。故該訴訟性質上屬於形成之訴。原告
    提起此訴訟時，祇須聲明請求定其界線之所在即可，無須主
    張特定之界線。縱原告有主張一定之界線而不能證明，法院
    仍不能以此駁回其訴。亦即法院可不受兩造當事人主張之拘
    束，得本於調查之結果，定雙方不動產之經界（最高法院90
    年度台上字第868號判決意旨參照）。依此，有鑑於不動產
    經界訴訟為形式之形成訴訟，既涉地籍重測之國家土地行政
    及稅收利益，復具一定程度之公益性質，則於法院確定經界
    時，無須受當事人所聲明界址之拘束，而應斟酌全案具體情
    形依職權定其經界。又相鄰兩土地，其具體界址何在，如有
    圖地相符之地籍圖可稽，固以地籍圖為準，惟地籍圖如不精
    確，則應秉持公平之原則，依下列判斷經界之資料為主，合
    理認定之：（一）鄰接各土地之買賣契約或地圖。（二）經
    界標識之狀況（經界路、經界木、木樁、基石、埋炭等）。
    （三）經界附近占有之沿革（房屋、廚房、廁所、自來水管
    、水溝之位置及系爭土地之利用狀況）。（四）登記簿面積
    與各土地實測面積之差異。
(二)經查，本件經本院到場履勘後，委由內政部國土測繪中心鑑
    定，其鑑定內容為：「二、本案係使用精密電子測距經緯儀
    在系爭土地附近檢測110年度新北市淡水地政事務所測設之
    圖根點，經檢核無誤後，以各圖根點為基點，分別施測系爭
    上地、建物及附近界址點，並計算其坐標值輸入電腦，以自
    動繪圖儀展繪於鑑測原圖上（與地籍圖同比例尺1/500），
    然後依據新北市淡水地政事務所保管之地籍圖、地籍調查表
    等相關資料，展繪本案有關土地地籍圖經界線，與前項成果
    核對檢核後測定於鑑測原圖上，作成比例尺1/500鑑定圖。
    三、本案鑑定結果說明如下：㈠圖示⊙黑色小圓圈係圖根點。
    ㈡圖示－黑色實線係新北市淡水區學府段地籍圖經界線，其中
    A-B黑色實線為學府段654地號與同段1171地號相鄰地籍圖經
    界線位置。㈢圖示A--B紅色虛線係學府段1171地號上地所有
    權人（原告）實地主張以學府段654地號土地上建物（本案
    被告英專路門牌號碼58號建物）1樓牆壁外緣位置，經測量
    結果與地籍圖經界線相符。㈣圖示C--D綠色虛線係學府段654
    地號土地所有權人（被告）實地主張人行道地磚邊緣位置。
    ㈤圖示E--F紅色連接線為被告所有建物2樓滴水線外緣位置，
    圖示A--B--F--E--A連接線所圍著黃色甲區域係依原告指界
    建物從1樓牆壁外緣至2樓滴水線外緣逾越使用在學府段1171
    地號土地範圍，面積為8.57平方公尺。㈥圖示C--D--F--E--C
    連接線所圍著黑色影線乙區域係依被告指界位置至2樓滴水
    線外緣逾越使用在學府段1171地號土地範圍，面積為3.25平
    方公尺」等內容（見本院卷第146、147頁）。本院細審上開
    測量之系爭建物1樓牆面即A-B連線，與現有之地籍圖上之兩
    土地界線完全相符，而其餘與系爭土地相鄰之土地，諸如同
    段648、652、653、655、656等地號於地籍圖上皆以A-B線之
    延伸為界，是A-B線為歷來之土地界線，其正確性非低。反
    之，C-D連線則非任何土地之地籍圖界線。
(三)再者，所謂C-D連線不過為地磚鋪設之位置，而地磚之鋪設
    不過為行政單位施工之位置，以此為界線之依據，其憑據較
    弱。反之，觀諸反訴被告所提出之現場照片（見本院卷第11
    頁），可見該處之相鄰房屋1樓均大致以系爭房屋之1樓相同
    ，偕約莫以建築牆面為界，惟2樓以上之各樓則外突程度不
    一，衡以常情，現場情況乃各戶房屋於2樓以上越界加蓋程
    度不一所形成，此事實之蓋然性，顯然高於各戶房屋特於1
    樓房屋自我限縮土地之使用而於1樓牆面共同齊平之事實。
    蓋因如為各戶自我設限，何以恰均齊平於1樓牆面，而2樓以
    上如為合法使用土地，何以反而外突程度不一。綜上以觀，
    應以如附圖所示之A、B連線即系爭房屋1樓牆面為兩造上開
    土地界址為可採。
五、從而，本院確認上開土地之界址，應為如附圖所示之之A、B
    連線。
六、末按因共有物分割、經界或其他性質上類似之事件涉訟者，
    由敗訴當事人負擔訴訟費用顯失公平者，法院得酌量情形，
    命勝訴之當事人負擔其一部，民事訴訟法第80條之1定有明
    文。本件雖係關於確認界址之糾紛，然起因於本訴被告為抗
    辯本訴所致，由敗訴之一方負擔，無違公平，爰依職權確定
    訴訟費用為4萬4,335元（第一審裁判費1萬7,335元、測量費
    用2萬7,000元），由反訴原告負擔。
中　　華　　民　　國　　111 　年　　5 　　月　　19　　日
                  士林簡易庭  法  官  楊峻宇
以上為正本係照原本作成。
如不服本判決，應於判決送達後20日內向本庭提出上訴狀。（須
按他造當事人之人數附繕本）。 
中　　華　　民　　國　　111 　年　　5 　　月　　19　　日
                              書記官  蘇彥宇